臺灣高等法院民事判決　　　　　　　　93年度勞上易字第75號
上　訴　人　博登電腦股份有限公司
法定代理人　趙亨泰
訴訟代理人　蔡文彬律師
複　代理人　洪憲明律師
訴訟代理人　魏式瑜律師
　　　　　　張亞婷律師
被　上訴人　己○○
　　　　　　甲○○
　　　　　　戊○○
　　　　　　乙○○
　　　　　　丁○○
　　　　　　丙○○
共　　　同
訴訟代理人　林雅君律師
複　代理人　陳美華律師
上列當事人間給付資遣費事件，上訴人對於中華民國93年7月16
日臺灣士林地方法院93年度勞訴字第26號第一審判決提起上訴，
本院已於94年6月7日言詞辯論終結，判決如下：
    主  文
上訴駁回。
第二審訴訟費用由上訴人負擔。
    事實及理由
一、本件被上訴人等起訴主張：伊等原均受僱於上訴人，任職期
    間及民國（下同）92年底之本薪分別如附表1所示，上訴人
    每月並固定給付伙食費新臺幣（下同）1,800元，如全勤另
    可得獎金1,000元。92年12月間，上訴人以公司業務萎縮為
    由，告知員工將自93年1月起減薪10%，伊等為體諒公司，並
    求企業之永續經營，則同意自93年1月起減本薪10%，並簽立
    同意書。詎上訴人於93年2月16日未與員工協商及未經伊等
    同意，即擅自公告自93年2月16日起再度調降伊等本薪（被
    上訴人各人第2次減薪後之本薪詳如附表1所示），嚴重侵害
    伊等權益，上訴人所為顯已構成勞動基準法（下稱勞基法）
    第14條第1項第5款、第6款事由，伊等已依法於30日內終止
    與被上訴人間之勞動契約等情，爰依勞基法第17條規定，求
    為命上訴人分別給付被上訴人己○○382,037元、甲○○272
    ,500 元、戊○○59,150元、乙○○91,103元、丁○○75,56
    9元、丙○○584,330元之資遣費 (被上訴人各人請求之資遣
    費計算詳如附表2、3、4、5、6、7所示)，及均自起訴狀繕
    本送達翌日起至清償日止按年息5%計算之利息之判決。原審
    為被上訴人等全部勝訴之判決，上訴人不服提起上訴，被上
    訴人於本院聲明駁回上訴。
二、上訴人則以：伊訂有「從業人員工作規範」（下稱工作規範
    ），於91年3月20日修訂，修訂後之工作條件及內容皆經被
    上訴人等審閱並簽名確認表示願意遵守其內容，故該工作規
    範即為勞動契約之一部，而有拘束雙方之效力。而依工作規
    範第6章第6條規定，員工個人年度考績成績、公司業績考量
    、獲利能力及個人工作能力、專業技能，均得作為調整員工
    薪資之參考標準，伊本得依前開原則調整員工之薪資。伊因
    業務緊縮、收入銳減，為兼顧公司與員工之利益，遂依工作
    規範第6章第6條之規定，於93年1月起調整員工薪資，惟因
    伊營運仍未見起色，乃於93年2月間再度調整員工薪資，伊
    係依兩造合意之工作規範調整薪資，並未有違反勞動契約之
    情形，從而被上訴人依勞基法第14條第1項第5款、第6款規
    定終止勞動契約即不合法，而不得依同法第17條請求伊給付
    資遣費。另被上訴人己○○於93年3月9日臺北縣政府勞資爭
    議協調會中，辱罵代表伊出席之紀月娥、黃韋敏，已構成勞
    基法第12條第1項第2款事由，伊業已發函終止其勞動契約；
    至被上訴人甲○○、戊○○、乙○○、丁○○、丙○○雖發
    函終止與伊間之勞動契約，但因渠等之終止不合法，兩造勞
    動契約應繼續存在，詎渠等竟自93年3月10日起無正當理由
    連續曠職3日，符合勞基法第12條第1項第6款事由，伊亦已
    發函終止勞動契約。伊於93年5月18日在原法院內湖簡易庭
    民事調解處調解時並未收受本件起訴狀繕本，原法院認定該
    日伊已收受起訴狀繕本之送達，並以之為利息起算日，似屬
    有誤等語，資為抗辯，並於本院為原判決廢棄，被上訴人在
    第一審之訴及假執行之聲請均駁回之聲明。
三、查被上訴人等主張伊等原均受僱於上訴人，任職期間及92年
    底之本薪如附表1所示，上訴人每月並固定給付伙食費1,800
    元，如全勤另可得獎金1,000元。上訴人於92年12月間，以
    公司業務萎縮為由，告知被上訴人等將自93年1月起減本薪
    10%，並經被上訴人等同意。嗣後上訴人未與員工協商，即
    公告並發函通知自93年2月16日起再度調降被上訴人等之本
    薪（被上訴人各人第2次減薪後之本薪詳如附表1所示），被
    上訴人等則於92年2月16日起算之30日內，以上訴人未經協
    商即調降被上訴人本薪為由，依勞基法第14條第1項第5款、
    第6款發函終止兩造間之勞動契約，該終止之意思表示業已
    到達上訴人之事實，業據被上訴人等提出93年2月16日上訴
    人函文、陳情書、律師函、被上訴人各人之薪資明細表等件
    為證（見原法院內湖簡易庭93年度湖勞調字第10號卷第12至
    18頁、第20至39頁），復為上訴人所不爭執，自堪信為真實
    。
四、被上訴人等主張上訴人於92年12月31日約談員工減薪，其效
    力並不及於93年2月16日之再次減薪，上訴人於93年2月16日
    之減薪已構成勞基法第14條第1項第5款、第6款之事由，上
    訴人從業人員工作規則第6章第6條規定，並不使上訴人取得
    片面調減其等薪資之權利，原判決以93年5月18日上訴人委
    任律師到庭調解已知悉其等請求內容計算法定遲延利息起算
    日，並無違誤等情；上訴人則以前揭情詞置辯。經查：
  (一)按勞基法之立法目的係為規定勞動條件之最低標準，保障勞
    工權益，加強勞雇關係，促進社會與經濟發展；雇主與勞工
    所訂之勞動條件，不得低於勞動基準法所定之最低標準，勞
    基法第1條可資參照；工資係指勞工因工作而獲得之報酬，
    應由勞雇雙方議定之，且不得低於基本工資，除法令另有規
    定或勞雇雙方另有約定外，工資應全額直接給付勞工，亦分
    別為勞基法第2條第3款、第21條第1項、第22條第2項所明定
    。次按勞動契約係約定勞雇關係之契約，其本質在於雇主負
    有提供工作予勞工並給付工資之義務，而有享受勞工工作成
    果之權利；勞工則負有提供職業上之勞動力，為雇主服勞務
    之義務，並享有得向雇主請求給付工資之權利，從而工資之
    數額、給付時間及方法為勞動契約之重要內容，自應由勞雇
    雙方明白約定，若有不利於勞工之變更，依前開法條規定及
    勞動基準法之立法意旨，雇主僅於取得勞工明示同意或雙方
    重新約定之情形，始得為之。再按勞基法第11條第2項規定
    ，非有左列情形之一者，雇主不得預告勞工終止勞動契約：
    ．．．二虧損或業務緊縮時」，旨在考量公司倘因營運確有
    虧損或業務緊縮情形時，可依勞基法第11條第2款規定，得
    預告勞工終止勞動契約，並依同法第16條、第17條規定，給
    予勞工之一定預告期間及資遣費，但並非賦與雇主因此而取
    得單方減薪之權利；且雇主得減薪之唯一方法，僅能以取得
    勞工同意，雙方重新訂定之方式為之，始得為減薪之勞動契
    約之變更，雇主不得以單方面之意思表示片面變更雙方勞動
    契約之內容。本件上訴人縱因業務減縮，不選擇終止勞動契
    約，而選擇以全面減薪方式因應業務減縮，自應由兩造協議
    減薪變更勞動契約內容，始為正當。
  (二)證人林昱志證稱：「我以前是上訴人員工，現已離職，有發
    兩次e-mail給上訴人，第1次是我自己發的，第2次是同事一
    起口頭上委任我發的，公司有派副總紀月娥與我談減薪事情
    ，當時連我在場的有4、5位，有副總及黃韋敏等人，被上訴
    人等均不在場，當時並無結論，我只有告知被上訴人洽談過
    程，因為並無結論，之後我並沒有對公司減薪（第2次）表
    示不滿，93年2月16日減薪只發通知函，沒有公告，因我在
    任職期間，有違規事項，所以不便對上訴人提起訴訟，與紀
    月娥協談減薪時，林智蓉並未在場，．．．紀副總於協談時
    有無告知減薪事由已不記得，當時我有表達不同意減薪．．
    ．」（本院卷第81頁）又證人林智蓉證以：「．．．我回想
    93 年2月26日減薪之協談我未參加，亦未被通知減薪協談，
    我把工作做到一段落就離職，對於減薪事，因職務上不便表
    達意見」（本院卷第81頁）；另證人即上訴人公司財務行政
    部協理黃韋敏亦證述：「．．．93年2月16日減薪是直接發
    給員工通知單，公告後才溝通，員工在公告後有意見的，公
    司就會找有意見的員工溝通，被上訴人在93年2月20日有意
    見，董事長將意見轉給副總，副總就找被上訴人主管請其代
    為轉達包括被上訴人等在內員工，後來被上訴人並未找副總
    ．．．」（本院卷第58頁）；互為參證以觀，上訴人於93年
    2月16日之減薪行為，事前並未與被上訴人等協議，被上訴
    人等亦均表示不同意，本件純係上訴人單方面減薪行為，依
    首揭說明，上訴人片面變更勞動契約內容而為減薪，於法即
    有未合。而上開證人均證明上訴人減薪前並未預告減薪，上
    訴人亦始終未能舉證證明其於92年12月31日之減薪有預告被
    上訴人等將再次減薪等情，其抗辯其於減薪前有預告減薪並
    得被上訴人等同意，自不足取，又其辯以第1次協談減薪效
    力及於第2次，亦非有據。
  (三)依上訴人公司工作規範第6章第1條明定：「本公司員工薪資
    分本薪、伙食津貼，薪資以每年調整一次為原則」等語，既
    已揭櫫「薪資每年調整一次」之原則，則當可得知系爭工作
    規範所訂定之「薪資調整標準」，係作為每年度調薪時審酌
    各員工調薪幅度之參考標準，要非使上訴人得藉由系爭工作
    規範之條款，取得可以隨時、任意調整員工薪資之權利；且
    依社會常情，「年度調薪」通常係為反應政府機關加薪幅度
    及物價指數，並慰勞員工前1年之工作辛勞，鼓勵員工努力
    工作，為雇主創造利潤，而提供勞工願景，承諾若勞工個人
    表現良好，並因此使雇主獲利能力、支付能力增加時，將於
    年度終結時考慮於次年度為勞工「加薪」之謂，而非「考慮
    每年調降薪資」，上訴人辯稱其依工作規範第6章第6條，取
    得對被上訴人「減薪」之權利，尚與社會通念相悖；況縱認
    被上訴人傳閱簽名之工作規範第6章第6條所指「調整薪資」
    指被上訴人等同意雇主有任意、隨時為員工加薪、減薪之權
    利，惟勞基法之規定既為勞動條件之最低標準，則該工作規
    範條款顯已違反勞基法第21條所指「工資應由勞雇雙方議定
    」之勞動條件，而因違反強制禁止規定而無效，上訴人抗辯
    依該工作規範之規定，足見兩造已合意上訴人有減少員工薪
    資之權利，亦非可採。
  (四)再按雇主不依勞動契約給付報酬，或違反勞動契約或勞工法
    令，致有損害勞工權益之虞者，勞工得不經預告終止契約，
    勞基法第14條第1項第5款前段、第6款定有明文。薪資既為
    勞動契約之重要內容，上訴人自不得以較勞基法所定勞動條
    件標準為低，且違反勞基法所定強制禁止規定之工作規範為
    據，片面決定減少被上訴人之薪資，上訴人第2次減薪之舉
    ，顯未依兩造原約定勞動契約所定條件給付報酬，且已違反
    勞動契約及勞工法令，致損害被上訴人等請求薪資之權利，
    此外上開工作規範第6章第1條固以1年調整1次薪資為原則，
    若有例外情形，上訴人有一再調整薪資之必要，並無限制上
    訴人再三調整之權限，惟依首揭說明，薪資既為勞動契約之
    重要內容，自不容上訴人片面任意調整，仍待勞雇雙方即兩
    造協商同意，本件上訴人再次調薪，乃片面減薪，被上訴人
    等依上開規定終止勞動契約，並依同法第17條規定請求資遣
    費，洵屬正當，應予准許。
  (五)次按平均工資，指計算事由發生之當日前6個月內所得工資
    總額除以該期間之總日數所得之金額，勞基法第2條第4款定
    有明文，被上訴人等主張計算本件平均工資應以上訴人未得
    被上訴人等同意而違法降薪之日即93年2月16日為事由發生
    之基準日，回溯6個月計算平均工資，即計算92年8月17日至
    93年2月16日之平均工資，復為上訴人所不爭執（本院卷第
    102頁），依此計算標準，被上訴人己○○得請求382,037元
    、被上訴人甲○○得請求272,500元、被上訴人戊○○得請
    求59,150元、被上訴人乙○○得請求91,103元、被上訴人丁
    ○○得請求75,569元、被上訴人丙○○得請求584,330元，
    計算式如附表2、3、4、5、6、7所示。又按資遣費應於終止
    勞動契約後30日內發給，又給付有確定期限者，債務人自期
    限屆滿時起，負遲延責任，應付利息之債務，其利率未經約
    定，亦無法律可據者，週年利率為百分之五，勞基法施行細
    則第8條、民法第229條第1項、第203條分別定有明文，本件
    被上訴人等本得請求上訴人給付自勞動契約終止後30日起算
    之遲延利息，其等僅請求自起訴狀繕本送達翌日起算遲延利
    息，既未逾其所得主張之範圍，應予准許。又本件送達起訴
    狀繕本予上訴人之信件雖經退回而未收受（原法院內湖簡易
    庭93年度湖勞調字第10號卷第50頁），惟上訴人既於93年5
    月18日調解期日委任律師出庭，則至遲於該日即知悉被上訴
    人等起訴之內容，無異於該日收受起訴狀繕本之送達，計算
    法定遲延利息，依上述規定，即應自93年5月19日起算，並
    按年息5%計算之。
五、綜上所述，被上訴人己○○、甲○○、戊○○、乙○○、丁
    ○○、丙○○依勞基法第14條第1項第5款、第6款終止系爭
    勞動契約，並依同法第17條請求上訴人給付資遣費分別為
    382,037元、272,500元、59,150元、91,103元、75,569元、
    584,330元及均自93年5月19日起至清償日止，按年息5%計算
    之利息，為有理由，應予准許，原審判命上訴人如數給付本
    息，並因被上訴人謝志剛、甲○○、戊○○、乙○○、丁○
    ○請求而所命上訴人給付部分，均未逾500,000元，依民事
    訴訟法第389條第1項第5款規定，法院應依職權宣告假執行
    ，被上訴人丙○○請求經判決准許部分逾500,000元，則依
    其聲請命供擔保，而分別依職權、聲請為准予假執行之宣告
    ，另上訴人陳明願供擔保請准免為假執行，原審亦命上訴人
    分別為被上訴人提供擔保後得免為假執行之宣告，經核並無
    不合，上訴意旨指摘原判決不當，求予廢棄改判，為無理由
    ，應予駁回。
六、兩造其餘攻擊防禦方法及其他未經援用之證據，經斟酌尚無
    礙於本院前述之認定，無一一論究之必要。
七、據上論結，本件上訴為無理由，判決如主文。
中　　華　　民　　國　　94　　年　　6 　　月　　21　　日
　　　　　　　　　民事第16庭審判長法　官  黃騰耀
　　　　　　　　　　　　　　      法　官  黃莉雲
　　　　　　　　　　　　　　      法　官  許文章
正本係照原本作成。
不得上訴。
中　　華　　民　　國　　94　　年　　6 　　月　　28　　日
　　　　　　　　　　　　　　　　　書記官  陳明俐
